ACORDAO-COMPLETO-2377729

ACÓRDÃO 640/2020 ATA 2/2020 - PRIMEIRA CÂMARA

VISTOS, relatados e discutidos estes autos de atos de pensão militar emitidos pelo Ministério da Defesa/Comando do Exército.
ACORDAM os ministros do Tribunal de Contas da União, reunidos em sessão da 1ª Câmara, diante das razões expostas pelo relator, em:
9.1. considerar legais e conceder o registro aos atos de pensão militar instituídos por José Aniceto de Souza (Peça 2) , Gilberto Carneiro Tavares (Peça 4) , Avenor Santana (Peça 5) , Eloy Vieira de Lima (Peça 6) , Severino Olinto (Peça 7) e Leano Brandão de Araújo (peça 8) . 
9.2.considerar ilegal e recusar registro ao ato de concessão de pensão militar instituído por Gilton Guilherme Caldas (22793/2018, peça 3) , nos termos do § 1º do art. 260 do RI/TCU;
9.3. dispensar o ressarcimento das quantias indevidamente recebidas de boa-fé por Kátila Caldas Vasconcelos e por Loudime Caldas Oliveira Sales, beneficiárias do ato referente ao item 9.2. acima, nos termos do enunciado 106 da Súmula da Jurisprudência do Tribunal de Contas da União;
9.4. determinar ao Ministério da Defesa/Comando do Exército, em relação ao ato do item 9.2., que:
9.4.1. no prazo de 15 (quinze) dias, a contar da ciência desta deliberação, abstenha-se de realizar pagamentos decorrentes do ato impugnado no item 9.2. desta decisão, sujeitando-se a autoridade administrativa omissa à responsabilidade solidária, nos termos do art. 262, caput, do Regimento Interno/TCU;
9.4.2. dê ciência, no prazo de 15 (quinze) dias, a contar do recebimento da notificação deste acórdão, do inteiro teor desta deliberação às interessadas, encaminhando a este Tribunal, no prazo de 30 (trinta) dias, comprovante da referida ciência:
9.4.3. informe às interessadas que o efeito suspensivo proveniente da interposição de possíveis recursos perante o Tribunal não as exime da devolução dos valores percebidos indevidamente após a respectiva notificação, caso os recursos não sejam providos;
9.5. determinar à Sefip que investigue eventuais falhas nas críticas dos sistemas automatizados utilizados para a análise dos atos de pessoal, diante das inconsistências indicadas na proposta de deliberação que acompanha este acórdão;
9.6. encerrar e arquivar os presentes autos.

Atos de pensão militar.

Primeira Câmara

Ministério da Defesa - Comando do Exército (Vinculador).

3. Interessados: Amelia Gusmao Lima Brasileiro (XXX.619.974-XX); Antonia de Oliveira Olinto (XXX.972.994-XX); Avani Santana do Nascimento (XXX.662.814-XX); Avania Santana do Nascimento (XXX.404.724-XX); Edselma Gusmao Machado (XXX.849.694-XX); Joana Darc de Azevedo Souza (XXX.644.424-XX); Kátila Caldas Vasconcelos (XXX.035.824-XX); Loudime Caldas Oliveira Sales (XXX.811.234-XX); Maria Cleone Silva Tavares (XXX.918.134-XX); Marlenita Gusmao de Lima (XXX.332.645-XX); Monica Cardozo de Araujo (XXX.367.104-XX); Natalia Gusmao Lima de Mendonca (XXX.647.504-XX); Sylvia Regina Pessoa de Queiroz Tavares (XXX.045.484-XX).

13.1. Ministros presentes: Walton Alencar Rodrigues (Presidente) e Vital do Rêgo.
13.2. Ministros-Substitutos convocados: Marcos Bemquerer Costa e André Luís de Carvalho.
13.3. Ministro-Substituto presente: Weder de Oliveira (Relator).

WEDER DE OLIVEIRA

Em exame 7 (sete) atos de pensão militar emitidos pelo Ministério da Defesa/Comando do Exército.
Reproduzo, com ajustes de forma, a instrução do auditor da Sefip (peça 10) , que recebeu anuência do diretor da unidade especializada (peça 11) :
“ (...) EXAME TÉCNICO
Procedimentos aplicados
Os procedimentos para exame, apreciação e registro de atos de pessoal encontram-se estabelecidos na Instrução Normativa TCU 78/2018 e na Resolução TCU 206/2007. Essas normas dispõem que os atos de pessoal disponibilizados por meio do e-Pessoal devem ser submetidos previamente a críticas automatizadas, com base em parâmetros predefinidos.
As críticas das informações cadastradas na etapa de coleta do ato foram elaboradas e validadas levando-se em conta as peculiaridades de cada ato. Os itens verificados nessa etapa são inerentes a dados cadastrais, fundamentos legais, mapa de tempo, ficha financeira, assim como eventuais ocorrências de acumulação. Trata-se de verificações abrangentes, minuciosas e precisas e sem a necessidade de ação humana e, portanto, menos suscetível a falhas. As críticas aplicadas estão discriminadas no sistema, no Menu e-Pessoal, opção ‘Crítica’, que podem ser acessadas mediante concessão de perfil específico a servidores do TCU responsáveis pela análise.
Além das críticas automatizadas, há verificação humana adicional no caso de haver alertas do sistema ou informações não formatadas, como esclarecimentos do gestor ou do controle interno.  
As críticas também consideram os registros do Sistema Integrado de Administração de Recursos Humanos (Siape) . O Siape disponibiliza informações atualizadas sobre as parcelas que integram os proventos, diferentemente, portanto, do e-Pessoal, que informa as parcelas no momento do registro do ato. 
Essa confrontação com o Siape fornece uma visão atual e verdadeira da situação, o que permite descaracterizar irregularidades e inconsistências que, embora constantes do e-Pessoal, já foram corrigidas.
As verificações detectadas nos atos encontram-se discriminadas na aba de pendências de cada ato no sistema e-Pessoal, bem como nos espelhos dos atos contemplados por esta instrução.
Exame das Constatações
Ato: 35251/2017 - Interessado: JOSE ANICETO DE SOUZA - CPF: XXX.280.184-XX
Beneficiário: JOANA DARC DE AZEVEDO SOUZA – CPF: XXX.644.424-XX – Filho (a) 
Parecer do Controle Interno: considerar o ato Legal.
Por intermédio de análises realizadas por esta Unidade Técnica no presente ato, não se constatou irregularidade que obste a chancela pela legalidade.
Encaminhamento do ato: 
1.1.1. Considerar LEGAL e conceder registro do ato de JOSE ANICETO DE SOUZA. 
Ato: 22793/2018 - Interessado: GILTON GUILHERME CALDAS - CPF: XXX.119.814-XX
Beneficiários: KATILA CALDAS VASCONCELOS – CPF: XXX.035.824-XX – Filho (a) e LOUDIME CALDAS OLIVEIRA SALES – CPF: XXX.811.234-XX – Filho (a) 
Parecer do Controle Interno: considerar o ato Legal.
Por intermédio de análises realizadas por esta Unidade Técnica no presente ato, não se constatou irregularidade que obste a chancela pela legalidade.
Encaminhamento do ato: 
1.1.2. Considerar LEGAL e conceder registro do ato de GILTON GUILHERME CALDAS. 
Ato: 38627/2018 - Interessado: GILBERTO CARNEIRO TAVARES - CPF: XXX.887.984-XX
Beneficiários: MARIA CLEONE SILVA TAVARES – CPF: XXX.918.134-XX – Cônjuge e SYLVIA REGINA PESSOA DE QUEIROZ TAVARES – CPF: XXX.045.484-XX – Filho (a) 
Parecer do Controle Interno: considerar o ato Legal.
Por intermédio de análises realizadas por esta Unidade Técnica no presente ato, não se constatou irregularidade que obste a chancela pela legalidade.
Encaminhamento do ato: 
1.1.3. Considerar LEGAL e conceder registro do ato de GILBERTO CARNEIRO TAVARES. 
Ato: 43061/2018 - Interessado: AVENOR SANTANA - CPF: XXX.910.584-XX
Beneficiários: AVANIA SANTANA DO NASCIMENTO – CPF: XXX.404.724-XX – Filho (a) e AVANI SANTANA DO NASCIMENTO – CPF: XXX.662.814-XX – Filho (a) 
Parecer do Controle Interno: considerar o ato Legal.
Por intermédio de análises realizadas por esta Unidade Técnica no presente ato, não se constatou irregularidade que obste a chancela pela legalidade.
Encaminhamento do ato: 
1.1.4. Considerar LEGAL e conceder registro do ato de AVENOR SANTANA. 
Ato: 49017/2018 - Interessado: ELOY VIEIRA DE LIMA - CPF: XXX.810.374-XX
Beneficiários: AMELIA GUSMAO LIMA BRASILEIRO – CPF: XXX.619.974-XX – Filho (a) ; NATALIA GUSMAO LIMA DE MENDONCA – CPF: XXX.647.504-XX – Filho (a) ; MARLENITA GUSMAO DE LIMA – CPF: XXX.332.645-XX – Filho (a) e EDSELMA GUSMAO MACHADO – CPF: XXX.849.694-XX – Filho (a) 
Parecer do Controle Interno: considerar o ato Legal.
Por intermédio de análises realizadas por esta Unidade Técnica no presente ato, não se constatou irregularidade que obste a chancela pela legalidade.
Encaminhamento do ato: 
1.1.5. Considerar LEGAL e conceder registro do ato de ELOY VIEIRA DE LIMA. 
Ato: 49141/2018 - Interessado: SEVERINO OLINTO - CPF: XXX.741.737-XX
Beneficiário: ANTONIA DE OLIVEIRA OLINTO – CPF: XXX.972.994-XX – Cônjuge
Parecer do Controle Interno: considerar o ato Legal.
Por intermédio de análises realizadas por esta Unidade Técnica no presente ato, não se constatou irregularidade que obste a chancela pela legalidade.
Encaminhamento do ato: 
1.1.6. Considerar LEGAL e conceder registro do ato de SEVERINO OLINTO. 
Ato: 50619/2018 - Interessado: LEANO BRANDAO DE ARAUJO - CPF: XXX.395.514-XX
Beneficiário: MONICA CARDOZO DE ARAUJO – CPF: XXX.367.104-XX – Filho (a) 
Parecer do Controle Interno: considerar o ato Legal.
Por intermédio de análises realizadas por esta Unidade Técnica no presente ato, não se constatou irregularidade que obste a chancela pela legalidade.
Encaminhamento do ato: 
1.1.7. Considerar LEGAL e conceder registro do ato de LEANO BRANDAO DE ARAUJO. 
CONCLUSÃO
A abrangência e a profundidade das verificações levadas a efeito fundamentam convicção de que os atos 35251/2017, 38627/2018, 22793/2018, 49141/2018, 49017/2018, 50619/2018 e 43061/2018 podem ser apreciados pela legalidade, em razão de não terem sido encontradas irregularidades nos atos, de acordo com o item Exame das Constatações desta instrução.
PROPOSTA DE ENCAMINHAMENTO
Ante o exposto, com fundamento no art. 71, inciso III, da Constituição Federal, no art. 1º, inciso V, e art. 39, incisos I e II, da Lei 8.443/1992, no art. 260 do Regimento Interno do Tribunal de Contas da União, propõe-se: 
Considerar legais e conceder o registro dos atos de José Aniceto de Souza, Gilberto Carneiro Tavares, Gilton Guilherme Caldas, Severino Olinto, Eloy Vieira de Lima, Leano Brandão de Araujo e Avenor Santana.”
A representante do MP/TCU (peça 12) , procuradora-geral Cristina Machado da Costa e Silva, manifestou-se no sentido de realizar diligências, nos seguintes termos:
	“Esta representante do Ministério Público de Contas opina pela devolução dos presentes autos à Secretaria de Fiscalização de Pessoal, para que sejam averiguados os indícios de acumulação de benefícios informados para diversos beneficiários constantes do processo, nos quais há a informação de que foi “Detectado indício de acumulação”, e que não foram apontados nem esclarecidos nas instruções de peças n.ºs 10 e 11, sendo realizadas as diligências eventualmente necessárias ao esclarecimento da matéria.”
É o relatório.

não há.

Procuradora-Geral Cristina Machado da Costa e Silva.

ATOS DE PENSÃO MILITAR. ASCENSÃO DE DOIS NÍVEIS HIERÁRQUICOS ENTRE A ATIVA E A REFORMA EM UM ATO. ILEGALIDADE. INDICAÇÃO DE ACUMULAÇÃO IRREGULAR NÃO COMPROVADA. LEGALIDADE DE SEIS ATOS. REGISTRO. POSSÍVEL FALHA NA CRÍTICAS AUTOMATIZADA PARA ANÁLISE DE ATOS DE PESSOAL. DETERMINAÇÃO. ARQUIVAMENTO.

PENSÃO MILITAR (PMIL)

Secretaria de Fiscalização de Pessoal (Sefip).

Em exame, sete atos de pensão militar emitidos pelo Ministério da Defesa/Comando do Exército.
A Secretaria de Fiscalização de Pessoal (Sefip) , após críticas automatizadas, não identificou irregularidade, propondo a legalidade de todos. 
Por sua vez, o Parquet ressaltou a presença de indícios de acumulação “para diversos beneficiários constantes do processo” sem a realização de apontamentos ou esclarecimentos na análise da unidade instrutiva, propondo o retorno dos autos à Sefip para realizar diligências destinadas ao esclarecimento da matéria.
II
De fato, como apontado pelo Parquet, a possível irregularidade está indicada no quadro “Dados do (s) beneficiário (s) ” dos atos 4, 6, 7 e 8, no campo “Acumulação de cargo/benefício” conforme tabela a seguir:
	Ato
	Beneficiário

	Peça 4 - 38627/2018
	Maria Cleone Silva Tavares

		Sylvia Regina Pessoa de Queiroz Tavares

	Peça 5 - 38627/2018
	Avânia Santana do Nascimento

	Peça 6 - 49017/2018
	Marlenita Gusmão de Lima

		Edselma Gusmão Machado

	Peça 7 - 49141/2018
	Antônia de Oliveira Olinto

	Peça 8 - 50619/2018
	Monica Cardozo de Araújo

Em pesquisa aos sistemas de informação do Tribunal, minha assessoria identificou os seguintes registros ativos de ocupação para cada um dos beneficiários acima listados:
	Peça
	Razão Social do Estabelecimento
	Beneficiário
	Ocupação (descrição) 

	4
	Governo do Estado da Paraíba
	Sylvia Regina Pessoa de Queiroz Tavares
	Dirigente do serviço público estadual e distrital

	5
	Clínica de Urgência de Piedade Ltda
	Avânia Santana do Nascimento
	Técnico de enfermagem

	6
	Polo Professional Serviços Ltda
	Marlenita Gusmão De Lima
	Recepcionista em geral

	8
	Superior Tribunal Militar
	Mônica Cardozo de Araújo
	Dirigente do serviço público federal

Pela análise dos dados acima, as situações se enquadram naquelas previstas na Lei 3.765/1960, alterada pela MP 2.215-10/2001, que disciplina a possibilidade de acumulação da pensão militar: 
“Art. 29 - É permitida a acumulação: 
I - de uma pensão militar com proventos de disponibilidade, reforma, vencimentos ou aposentadoria;
II - de uma pensão militar com a de outro regime, observado o disposto no art. 37, inciso XI, da Constituição Federal.”
No caso das beneficiárias Maria Cleone Silva Tavares (peça 4, ato 38627/2018) , Edselma Gusmão Machado (peça 6, ato 49017/2018) e Antônia de Oliveira Olinto (peça 7, ato 49141/2018) a pesquisa não recuperou registro, seja em ocupação ativa ou seja com contrato rescindido.
Com relação à Sra. Joana D’Arc de Azevedo Souza (ato 35251/2017, peça 2) , o formulário indica a acumulação (declarada) regular da pensão militar com o cargo de assistente administrativo no Governo do Estado de Pernambuco (Funafin-UPE) .
Com relação ao Sr. Loudime Caldas Oliveiras Sales (ato 22793/2018, peça 3) , o formulário indica a acumulação (declarada) regular da pensão militar com o cargo de professor em nível básico, fundamental ou médio, no município de Itu/SP.
Assim, com relação a essa irregularidade, não há óbices para que todos os atos estejam aptos a receber a chancela de legalidade, com exceção do ato acostado à peça 3, o qual contém irregularidade diversa.
Estando pautado para a sessão de 12/11/2019, o gabinete do procurador Rodrigo Medeiros de Lima alertou acerca da inconsistência no ato de pensão militar instituída por Gilton Guilherme Caldas (22793/2018, peça 3) , em razão da informação de que o instituidor ascendeu dois postos hierárquicos a partir da ativa para a reforma, qual seja de 2º Tenente para Capitão.
A passagem da ativa para a reserva do militar Gilton Guilherme Caldas em grau hierarquicamente superior (de 2º Tenente para 1º Tenente) se deu com base na antiga redação do inc. II do art. 50 da Lei 65.880/1980:
“Art. 50. São direitos dos militares: 
        II - a percepção de remuneração correspondente ao grau hierárquico superior ou melhoria da mesma quando, ao ser transferido para a inatividade, contar mais de 30 (trinta) anos de serviço;  (Redação dada pela Medida Provisória nº 2.215-10, de 31.8.2001) ”
Sua reforma, em 10/12/2001, se deu no posto de capitão.
De fato, a situação em questão está irregular, haja vista que o §4º do art. 110 da Lei 6.880/1980, que assegurava a ascensão de mais um posto quando da passagem da reserva para a reforma, foi revogado em 31/8/2001, enquanto o militar foi transferido para a reforma em 10/12/2001: 
“Art. 110. O militar da ativa ou da reserva remunerada, julgado incapaz definitivamente por um dos motivos constantes dos incisos I e II do art. 108, será reformado com a remuneração calculada com base no soldo correspondente ao grau hierárquico imediato ao que possuir ou que possuía na ativa, respectivamente.
        § 1º Aplica-se o disposto neste artigo aos casos previstos nos itens III, IV e V do artigo 108, quando, verificada a incapacidade definitiva, for o militar considerado inválido, isto é, impossibilitado total e permanentemente para qualquer trabalho. 
        § 2º Considera-se, para efeito deste artigo, grau hierárquico imediato: 
        a) o de Primeiro-Tenente, para Guarda-Marinha, Aspirante-a-Oficial e Suboficial ou Subtenente; 
        b) o de Segundo-Tenente, para Primeiro-Sargento, Segundo-Sargento e Terceiro-Sargento; e 
        c) o de Terceiro-Sargento, para Cabo e demais praças constantes do Quadro a que se refere o artigo 16. 
 (...) 
        § 4º O direito do militar previsto no artigo 50, item II, independerá de qualquer dos benefícios referidos no caput e no § 1° deste artigo, ressalvado o disposto no parágrafo único do artigo 152. (Revogado pela Medida Provisória nº 2.215-10, de 31.8.2001) ” (não grifado no original) 
Assim, o ato de instituição de pensão militar instituída por Gilton Guilherme Caldas (22793/2018, peça 3) deve ser considerado ilegal.
Como apontado pelo MP/TCU, diante da existência da falta de indicação ou de esclarecimentos acerca das acumulações que motivaram as pesquisas nas bases de dados, entendo ser pertinente determinar à Sefip que investigue eventuais falhas nas críticas dos sistemas automatizados utilizados para a análise dos atos de pessoal.
Diante do exposto, manifesto-me pela aprovação do acórdão que ora submeto à apreciação deste Colegiado.
TCU, Sala das Sessões Ministro Luciano Brandão Alves de Souza, em 4 de fevereiro de 2020.
Weder de Oliveira 
Relator